臺灣高等法院臺中分院民事判決　96年度勞上易字第14號
上　訴　人　乙○○
訴訟代理人　楊盤江律師
被 上訴 人　大益開發股份有限公司
法定代理人　甲○○
訴訟代理人　丙○○
上列當事人間請求給付退休金事件，上訴人對於中華民國96年3
月13日臺灣臺中地方法院96年度勞訴字第5號第一審判決提起上
訴，本院於96年6月27日言詞辯論終結，判決如下：
    主      文
上訴駁回。
第二審訴訟費用由上訴人負擔。
    事實及理由
一、上訴人起訴主張：上訴人於民國76年12月10日起受雇於訴外
    人亞哥育樂股份有限公司（下稱亞哥公司），擔任「亞哥花
    園遊樂區」警衛乙職，其後隨工作年資增加晉升為警衛組組
    長，持續工作並無間斷。然於95年7月間，訴外人亞哥公司
    發生財務困難，上訴人領取7月份薪資後，訴外人亞哥公司
    即積欠員工薪資而無法發放，至同年10月遂將「亞哥花園遊
    樂區」之經營權轉讓與被上訴人公司，並對員工之權益進行
    協議，由訴外人亞哥公司負擔經營權轉讓前之薪資，其後由
    被上訴人公司承接雇主身分，依原來之僱用條件繼續勞動契
    約，符合勞動基準法（下稱勞基法）第20條之規定，是上訴
    人於被上訴人之工作年資應從76年12月10日起算，至95年12
    月9日已逾15年以上，又上訴人生於16年12月20日，至95年
    12月9日亦已年滿55歲以上，符合勞基法第53條之退休條件
    。嗣被上訴人承接訴外人亞哥公司之雇主身分後，未經上訴
    人同意即將薪資從原有之每月新台幣（下同）25,800元調降
    為22,000元，業已違反勞基法第21條所定，工資由勞雇雙方
    議定之規定。又被上訴人於95年11月23日將上訴人之職務自
    警衛組長改調為工友，藉以逼迫上訴人退職，上訴人是日即
    向被上訴人公司之董事長特別助理黃德福表達退休之意，並
    以95年12月9日為正式退休之日，詎被上訴人竟未同意上訴
    人之退休申請，並以上訴人不接受新職即表示離職為由，立
    即收回上訴人之員工上下班打卡單，經上訴人要求仍須打卡
    以明該日到班情形，被上訴人始讓上訴人於打卡單上補簽下
    班時間；上訴人並於當日前往台中市政府申訴，並經台中市
    勞資關係協會訂於95年11月29日進行勞資調解，然被上訴人
    公司均置之不理而未出席。上訴人於被上訴人之工作年資應
    自76年12月10日起算，至95年12月9日止，總計為19年，已
    逾15年以上。上訴人依勞基法第55條規定，所得請領之退休
    金基數為34【（15×2）＋4＝34】，以上訴人之平均工資應
    以25,800元為計算，上訴人所得請求之退休金合計為877,20
    0元【計算式：34×25,800元＝877,200元】。爰依勞基法第
    53條第1款及第55條之規定，請求被上訴人給付退休金等語
    。訴之聲明：(一)被上訴人應給付上訴人877,200元，並自起
    訴狀繕本送達之翌日起至清償日止，按年息5%計算之利息；
    (二)願供擔保，請准宣告假執行。
二、被上訴人則以：被上訴人為訴外人亞哥公司之債權人，向訴
    外人亞哥公司承租亞哥花園遊樂園區經營遊樂事業，訴外人
    亞哥公司之原有員工若有意願繼續在被上訴人公司任職者，
    被上訴人將予以重新敘薪，並為員工加入勞、健保，而上訴
    人曾領過被上訴人所給付之95年10月份薪水，但並未加入勞
    、健保；訴外人亞哥公司仍繼續存在，上訴人所請求之退休
    金與被上訴人無涉等語置辯，答辯之聲明：上訴人之訴駁回
    。
三、原審審酌兩造提出之攻擊防禦方法後，判決駁回上訴人之訴
    及假執行之聲請。上訴人對原審判決不服，提起上訴，於本
    院聲明：(一)原判決廢棄。(二)被上訴人應給付上訴人877,200
    元及自起訴狀繕本送達之翌日起至清償日止，按年息百分之
    5計算之利息。(三)第一、二審訴訟費用均由被上訴人負擔。
    被上訴人於本院答辯聲明：(一)駁回上訴。(二)第一、二審訴訟
    費用由上訴人負擔。
四、兩造於原審經整理並簡化爭點後，其不爭執之事實如下：
    (一)被上訴人於95年10月起承租訴外人亞哥公司之亞哥花園遊
      樂園區，且於承租前上訴人遭積欠之薪資係由訴外人亞哥
      公司負責償還。
    (二)上訴人95年7月受僱於訴外人亞哥公司期間之薪資為25,80
      0元，於同年10月受僱於被上訴人時所領得薪資為22,000
      元。
    (三)上訴人與訴外人亞哥公司間勞資爭議事件，於95年11月29
      日經台中市勞資爭議案件協調會開會協調，惟因訴外人亞
      哥公司未出席，致無法進行協調。
五、惟關於上訴人主張其自76年12月間起受僱於亞哥公司，被上
    訴人向亞哥公司承租亞哥花園繼續經營，實質上為營業之轉
    讓，且亞哥公司已不再營業，被上訴人應依勞基法第20條規
    定承認上訴人之工作年資，上訴人自76年12月6日起任職，
    自95年12月9日離職，工作年資共19年零3日，上訴人依19年
    之工作年資計算，依勞基法第55條第1項規定，得請求之退
    休金基數為34，故上訴人得請求被上訴人給付退休金877,20
    0元云云，則為被上訴人所否認，並以前詞置辯。是本件厥
    有爭執者，為被上訴人繼續經營亞哥花園，是否屬於勞基法
    第20條所謂事業單位改組或轉讓之情形，上訴人得否向被上
    訴人請求本件之退休金？經查：
    (一)按勞工有左列情形之一者，得自請退休：一、工作15年以
      上年滿55歲者；勞工退休金之給與標準如左：一、按其工
      作年資，每滿1年給與兩個基數。但超過15年之工作年資
      ，每滿1年給與1個基數，最高總數以45個基數為限。未滿
      半年者以半年計；滿半年者以1年計；事業單位改組或轉
      讓時，除新舊雇主商定留用之勞工外，其餘勞工應依第16
      條規定期間預告終止契約，並應依第17條規定發給勞工資
      遣費。其留用勞工之工作年資，應由新雇主繼續予以承認
      ，勞基法第53條第1款、第55條第1項第1款及第20條分別
      定有明文。而勞基法第20條所謂事業單位改組或轉讓，如
      事業單位為公司組織者，係指事業單位依公司法之規定變
      更其組織或合併或移轉其營業、財產而消滅其原有之法人
      人格，另立新之法人人格而言，此經最高法院著有84年度
      台上字第997號裁判意旨足資參照。又行政院勞工委員會
      87年05月28日 (87)台勞資二字第021214號函亦謂：「勞
      動基準法第20條規定所稱之改組「改組或轉讓」，係指事
      業單位依公司之規定變更其組織型態，或其所有權（所有
      資產、設備）因移轉而消滅其原有之法人人格，又或獨資
      或合夥事業單位之負責人變更而言」。
    (二)被上訴人於95年10月起承租訴外人亞哥公司之亞哥花園遊
      樂園區，為兩造所不爭，並據被上訴人提出租賃契約為憑
      ，且有亞哥公司開立予被上訴人之租金收入之發票附於本
      院卷可證（參本院卷第29頁、第46頁以下）。依被上訴人
      與訴外人亞哥公司之租賃契約書（下稱系爭租賃契約書）
      第2條約定，租賃期間自95年10月1日起至99年9月30日止
      。雙方如欲續約，應於期滿前3個月通知對方協議另訂租
      約。系爭租賃契約書第3條關於租金之約定為每月租金50
      萬元整（含稅），租金每月為1期，乙方（即被上訴人）
      於每1期期初10日前，支付每期租金由乙方代為優先抵繳
      租賃期間甲方（即訴外人亞哥公司）所發生之債務（如第
      6條第4項所述各項稅費），餘額則作為抵繳甲方所積欠「
      大益鞋業股份有限公司」之債務（依系爭租賃契約書第1
      條附註記載，甲方所有出租予乙方之土地及建築物向交通
      銀行設定抵押之債權金額計三億零肆百肆拾壹萬元，已由
      大益鞋業股份有限公司承受）。系爭租賃契約書第6條：
      其他特約事項：(四)租賃期間乙方同意代墊付甲方所有土地
      之地價稅、租賃所得稅及營業稅，甲方將稅捐繳款書交付
      乙方時，乙方應於繳款期限內，依限繳納之，乙方代墊前
      述之稅額得併計入本契約書第3條所稱之抵繳債務扣除之
      。準此，系爭租賃契約之承租人即被上訴人以代出租人即
      訴外人亞哥公司繳付債務（各項稅費及亞哥公司積欠債權
      人大益鞋業股份有限公司之債務）之方式以為渠等間租金
      之支付，要無不合，上訴人主張被上訴人無需支付任何款
      項，亦無押金之約定，即可經營「亞哥花園」云云，委無
      足採。而被上訴人僅係向訴外人亞哥公司承租亞哥花園遊
      樂園區以為風景遊樂區之經營，被上訴人並未取得園區內
      之土地及建物所有權，建物有改裝設施之必要時，訴外人
      亞哥公司應提供必要之文件配合，由被上訴人施工（參系
      爭租賃契約書第4條第(五)款）；被上訴人可依需要加蓋、
      增建、改裝等作業，但應於事前取得訴外人亞哥公司同意
      （參系爭租賃契約書第6條第(七)款）。且訴外人亞哥公司
      還在，只是沒有在營業等情，為上訴人所自認（參本院卷
      第26頁第5列），足見被上訴人與訴外人亞哥公司間僅存
      有租賃關係，被上訴人並未承受訴外人亞哥公司之組織，
      而訴外人亞哥公司復未依公司法之規定變更其組織或合併
      或移轉其營業、財產而消滅其原有之法人人格，被上訴人
      及訴外人亞哥公司為不同之權利義務主體，兩家公司與勞
      工所訂立之勞動契約，其權利義務互不相干。依上說明，
      被上訴人向訴外人亞哥公司承租亞哥花園遊樂園區經營遊
      樂事業，尚與勞基法第20條規定之事業單位轉讓之要件有
      間，上訴人主張亞哥公司雖未消滅其法人人格，惟實質上
      已未再營業，僅因有上開租賃之形式，故未消滅其法人人
      格而已，則上開「營業轉讓」之行為，應解為符合勞基法
      第20條所定「事業單位轉讓」之要件，否則任何事業單位
      之轉讓，皆可以租賃之方式，而不消滅原事業單位之人格
      ，以規避上開條文之適用，與勞基法第1條所揭櫫「規定
      最低勞動條件，保障勞工權益」之宗旨相違背，被上訴人
      應依同條規定承認上訴人之工作年資云云，難認有理由。
    (三)被上訴人無須承認上訴人舊有之工作年資，已如前述，則
      上訴人僅在被上訴人公司任職月餘，上訴人遽主張得依勞
      基法第53條第1款之規定，請求給付退休金，於法自有未
      合。
六、綜上所述，被上訴人和亞哥公司是兩個不同獨立法人格，且
    雙方股東不同而亞哥公司還存在，被上訴人係向亞哥公司承
    租經營，非所謂事業單位改組或轉讓情事，是上訴人依勞基
    法第53條第1款及第55條規定，請求被上訴人給付退休金877
    ,200元，及自起訴狀繕本送達翌日起至清償日止，按年息5%
    計算之利息，洵屬無據，不應准許。是則原判決為上訴人敗
    訴之判決，並駁回其假執行之聲請，經核於法並無不合。上
    訴意旨指摘原判決不當，求予廢棄改判，為無理由，應予駁
    回。
七、本件事證已臻明確，兩造所提其餘攻擊防禦方法及舉證，與
    判決結果不生影響，爰不一一論述。
八、據上論結，本件上訴為無理由，依民事訴訟法第449條第1項
    、第78條，判決如主文。
中　　華　　民　　國　　96　　年　　7 　　月　　11　　日
                  民事第五庭    審判長法  官  林陳松
                                      法  官  鄭金龍
                                      法  官  王重吉
以上正本係照原本作成。
不得上訴。
                                      書記官  紀美鈺
中　　華　　民　　國　　96　　年　　7 　　月　　12　　日
                                                      Ｍ
